【裁判字號】    97,台上,6895
【裁判日期】    971231
【裁判案由】    貪污
【裁判全文】
最高法院刑事判決            九十七年度台上字第六八九五號
上  訴  人  甲○○
選任辯護人  王文聖律師
上  訴  人  乙○○
上列上訴人等因貪污案件，不服台灣高等法院台中分院中華民國
九十七年六月二十四日第二審更審判決（九十七年度上更(二)字第
九二號，起訴案號：台灣南投地方法院檢察署九十二年度偵字第
一一五四、一五○二號），提起上訴，本院判決如下：
    主  文
原判決撤銷，發回台灣高等法院台中分院。
    理  由
本件原判決撤銷第一審關於上訴人甲○○、乙○○部分之科刑判
決，改判依修正前刑法牽連犯關係從一重論處甲○○依據法令從
事公務之人員，對於違背職務之行為，收受賄賂罪刑（處有期徒
刑十一年，褫奪公權六年）；乙○○共同對於依據法令從事公務
之人員，關於違背職務之行為，交付賄賂罪刑，固非無見。
惟查：(一)貪污治罪條例關於違背職務之交付賄賂、收受賄賂罪，
其交付賄賂與收受賄賂係相對應之行為，必須行賄者已將賄賂交
予受賄者收受，始克成立各該罪名。事實審法院對於此項交付、
收受之要件自應詳加審認，並於判決理由內說明其憑以認定之依
據，方足資以論罪科刑。原判決犯罪事實固認定：詹丁諭涉嫌施
用毒品，被警查獲採尿後，電請乙○○協助，獲乙○○允以十萬
元（新台幣，下同）之代價幫其行賄警方，換取被警查獲所採之
尿液，以免除戒治處分之執行，遂透過張煌坤轉交其中五萬元予
乙○○；二、三日後，詹丁諭由胞妹詹雅婷陪同前往乙○○住處
門口交付其餘五萬元予乙○○，乙○○再將十萬元賄款交付甲○
○收受。甲○○即違背職務，將詹丁諭之尿液、警詢筆錄、毒品
採尿編號簿等物隱匿，而未將尿液移送南投縣政府衛生局鑑驗。
約十日後，詹丁諭電詢乙○○本案情形，乙○○即表示「可以放
心，錢已經交給甲○○，尿液已經被調換了」等語。迨九十一年
十月九日，張煌坤、詹雅婷於另案台灣南投地方法院九十一年度
訴字第五八七號其二人被訴販賣毒品案件審理時，證述上情，經
承審法官告發等情。然甲○○、乙○○二人均否認犯罪，甲○○
並辯稱：伊認識乙○○係埔里分局列管流氓，並未交往，亦無收
受詹丁諭轉託乙○○交付賄款十萬元之情事，詹女筆錄及尿液應
是於分局搬遷時遺失云云；乙○○辯以：伊雖認識甲○○，但並
不熟識，只知其綽號為「長腳」，伊至地檢署偵訊時，始與詹丁
諭第一次碰面，不認識詹丁諭，遑論代收、代轉十萬元賄款予甲
○○等語。原判決雖引用證人詹丁諭所供證，及張煌坤、詹雅婷
於上揭另案審理時證述情節，資為其認定上訴人等交付及收受賄
賂之主要證據。然證人詹丁諭僅供稱：將錢直接交給乙○○五萬
元，或由張煌坤轉交其中五萬元云云（見原判決第五頁，理由二
之(二)）；而證人張煌坤於另案九十一年十月九日準備程序係稱：
「埔里分局警員甲○○有吃錢，施用毒品的人犯被他抓到，如果
跟他說要用錢買通，拜託他把尿液換成沒有毒品反應的尿，他就
會收錢照辦。詹雅婷的姐姐詹丁諭就曾經花了十萬元買通甲○○
換尿，九十年八月間我在外面放風聲說他有在吃錢，他知道這件
事就要整我，找這些證人說我有在賣毒品海洛因」（見偵字第一
一五四號卷第四、五頁）；證人詹雅婷於同案九十一年十一月一
日證稱：「是我姐姐詹丁諭親口告訴我的，我姐姐戒治出來又有
施用毒品，被埔里分局查獲驗尿有反應，我有看到我姐姐拿十萬
元給綽號『登坤』（台語）的人，去向甲○○請求換尿，後來我
姐姐那件就沒有送地檢署，『登坤』真實姓名、年籍我不清楚，
『登坤』跟甲○○很熟」（見同上卷第十七頁）各等語。證人詹
丁諭、張煌坤、詹雅婷上開證言，均未提及乙○○如何與甲○○
聯絡或交付賄賂等情，自均不足以證明乙○○確已將賄款十萬元
交付甲○○收受之事實。真相如何？尚非全無疑義。原審未詳加
調查論證，遽行判決，難謂適法。(二)又本件款項交付乙○○之過
程，證人詹雅婷於上揭另案九十一年十一月一日準備程序係稱：
「我有看到我姐姐拿十萬元給綽號『登坤』（台語）的人，去向
甲○○請求換尿」；於本件偵查中則稱：「詹丁諭分二次將賄款
送給乙○○，第二次送五萬元由我陪同，所以我知道這件事」（
見偵字第一一五四號卷第十七頁、第二十九頁背面）；於第一審
又改稱：「（對你在南投地院證述有看到詹丁諭拿十萬元給綽號
『登坤』的人，是否屬實？）我有陪我姐姐詹丁諭去過一次，當
時我在樓下。」「（去那裡作何事？）去找乙○○，我是在乙○
○家附近的巷口等，我沒有親眼看到我姐姐詹丁諭拿錢給乙○○
」（見第一審卷第八十二、八十三頁），對於交款之重要情節，
供述不一。且與證人詹丁諭於第一審所證：「這五萬元是我交給
詹雅婷，由詹雅婷交給乙○○」「（詹雅婷交錢給乙○○，你有
無親眼目睹？）有」等詞（見第一審卷第一二四頁），亦相互矛
盾。原判決對於其證據之取捨之理由，未予說明，有理由不備之
違法。(三)貪污治罪條例第七條規定：有調查、追訴或審判職務之
人員，犯第四條第一項第五款或第五條第一項第三款之罪者，加
重其刑至二分之一。原判決既認定甲○○係埔里分局刑事偵查小
隊長，負責偵辦案件之職務，自屬有調查職務之人員，原判決認
其係犯貪污治罪條例第四條第一項第五款之違背職務受賄罪，但
未適用上開規定加重其刑，自非適法。以上三點本院前次發回意
旨已予指明，原審仍未改正，瑕疵依然存在。(四)另詹雅婷於原審
前審否認有與詹丁諭一起到乙○○家交付賄款之情事，並結證稱
：「（針對此問題妳以前為何會說有？）因為之前我有使用海洛
因被甲○○抓到後來被起訴求處無期徒刑，因我只有吸食並沒有
販賣，他有找很多人來指證說我有販賣，所以我心理不平衡。」
（見上訴卷第六九、七○頁）「（為何你們之前說有向警察行賄
，你被起訴販賣毒品的案件就會沒事，什麼理由？）是張煌坤這
樣講，他教我說有拿錢給乙○○，教我這樣講，也叫我這樣跟我
姊姊詹丁諭講。」「（既然如此只要說向警察行賄就好，為何還
要說透過乙○○？）張煌坤說直接向警察行賄沒有用，要找與甲
○○比較好的人來轉交，這樣子才比較容易取信於檢察官。」「
（妳在九十一年十一月一日南投地院說這件事是妳姊姊親口告訴
你的，妳有看到妳姊姊拿十萬元給綽號『登坤』的人，向甲○○
請求換尿等等，妳為何這樣講？）那是張煌坤教我這樣說的。」
等語（見更(一)卷第五七頁正反面）；另張煌坤亦證稱：「（你與
被告乙○○無恩怨關係，你是否會害他？）我們是為了要報復被
告甲○○於九十年間說我們有販賣毒品，聽人家說要找一個與警
察關係比較好的人一起咬進去，但不知道被告乙○○會被判那麼
重的徒刑。」「（你有無叫詹雅婷如何教詹丁諭怎麼說？）有。
是詹雅婷與詹丁諭被關時，他們見面時詹雅婷照我教他的這樣教
詹丁諭怎麼講。」等語（見上訴卷第七一、七二頁），所證倘屬
實在，即屬對於上訴人等有利之證據，原判決未予採納，但未說
明不予採納之理由，亦屬理由不備。(五)原判決之主文及事實欄僅
認定甲○○涉犯刑法第一百六十五條之隱匿證據罪，並未認定乙
○○亦犯該條之罪，惟理由欄五、卻記載：「原審判決對被告二
人予以論罪科刑，固非無見。惟：1.原判決事實欄已敘及被告等
隱匿湮滅證據之行為，於理由欄漏未說明被告等二人另犯隱匿湮
滅證據罪，即有疏誤。」等語（見原判決第十二頁第十二至十四
行），似認上訴人等共犯刑法第一百六十五條之隱匿湮滅證據罪
，其主文、事實與理由之記載並非一致，難謂無理由矛盾之違法
。(六)刑法第一百三十八條規定，毀棄、損壞或隱匿公務員職務上
掌管或委託第三人掌管之文書、圖畫、物品或致令不堪使用者，
處五年以下有期徒刑。本件依原判決之認定，詹丁諭由女警藍雪
惠採集尿液，曹國隆製作警詢筆錄後，因非現行犯而先行釋回，
承辦刑警曹國隆即將詹丁諭之警詢筆錄及尿液交予甲○○，俟驗
尿結果再行處置。惟甲○○收受乙○○交付之賄款後，即違背職
務，將詹丁諭之尿液、警詢筆錄、毒品採尿編號簿隱匿。則甲○
○是否亦觸犯上開罪責？與隱匿證據罪間關係如何？原審未予審
究說明，亦有未合。(七)公務員假借職務上之權力、機會或方法，
以故意犯瀆職罪章以外各罪者，除因公務員身分已特別規定其刑
者外，加重其刑至二分之一，刑法第一百三十四條規定甚明。本
件依原判決所認定之事實，甲○○利用其保管前述尿液、筆錄之
機會，予以隱匿，自屬假借職務上之權力、機會而為，原判決未
依前述規定加重其刑，亦有未合。(八)原判決認乙○○係犯貪污治
罪條例第十一條第一項、第三項之行賄罪，其犯罪時間在九十六
年四月二十四日以前，符合中華民國九十六年罪犯減刑條例規定
之減刑條件，原判決未依該條例之規定予以減刑，亦有未合。以
上或為上訴意旨所指摘，或為本院得依職權調查之事項，應認仍
有撤銷發回更審之原因。
據上論結，應依刑事訴訟法第三百九十七條、第四百零一條，判
決如主文。
中    華    民    國  九十七  年   十二   月  三十一  日
                      最高法院刑事第十二庭
                          審判長法官  石  木  欽
                                法官  陳  世  淙
                                法官  洪  佳  濱
                                法官  呂  丹  玉
                                法官  段  景  榕
      本件正本證明與原本無異
                                      書  記  官
中    華    民    國  九十八  年    一    月    九    日
                                                     Ｍ


司法院資訊處製作；財團法人民間司法改革基金會備份。
